臺灣臺中地方法院刑事判決　　　　　　　　　　　　九十三年度易緝字第五二九號
　　公　訴　人　臺灣臺中地方法院檢察署檢察官
　　被　　　告　甲○○
右列被告因偽造文書案件，經檢察官提起公訴（九十二年度偵字第八五八三號），嗣
經本院合議庭裁定由受命法官獨任進行簡式審判程序，本院判決如左：
    主  文
甲○○共同連續行使明知為不實之事項而使公務員登載於職務上所掌之公文書，足以
生損害於公眾，處有期徒刑參月，如易科罰金，以參佰元折算壹日。緩刑貳年。
    犯罪事實
一、甲○○與王明勳（已另案審結）、真實姓名年籍均不詳之成年男子明知甲○○與
    王明勳二人並無結婚之真意，欲藉由辦理假結婚，使甲○○得以探親名義非法進
    入臺灣地區，三人乃共同基於行使使公務員登載不實事項於職務上所掌公文書之
    概括犯意聯絡，經由前開成年男子居中引介，旋由王明勳於民國九十一年十月三
    十一日，至大陸地區福建省福州市公證處與大陸女子甲○○辦理公證結婚登記手
    續，並取得福建省福州市公證處之「結婚公證書」後，王明勳即持該「結婚公證
    書」返臺辦理甲○○入境手續。王明勳先於九十一年十一月十二日，委託不知情
    之洪秀霞持前開「結婚公證書」向財團法人海峽交流基金會（下稱海基會）申請
    文書驗證，於同日經海基會核發證明書，洪秀霞即將前開核發之證明書交付予王
    明勳，王明勳復於九十一年十一月十四日（起訴書誤繕為十一月二十七日），持
    前開「結婚公證書」及證明書，至臺中縣沙鹿戶政事務所（起訴書誤繕為清水戶
    政事務所），填具「結婚登記申請書」，申請辦理結婚登記事宜，致使該管不知
    情之公務員，憑以輸入電腦處理，登載此不實之結婚、配偶資料於職務上所掌之
    戶籍登記資料之電子資訊檔案紀錄內，並據以核發記載王明勳配偶欄為甲○○之
    戶籍謄本及王明勳之國民身分證，足以生損害於戶政機關對戶籍管理之正確性。
    王明勳又持前開公務員登載不實之戶籍謄本等公文書，於九十一年十一月二十七
    日，前往轄區臺中縣警察局清水分局大秀派出所，以配偶來臺探親為名義，填具
    「大陸地區人民進入臺灣地區保證書」交予該派出所承辦公務員吳俊毅，使不知
    情吳俊毅將「王明勳與甲○○係夫妻關係」之不實事項登載於公文書即前開保證
    書之簽註意見欄上，足以生損害於警政機關對大陸地區人民入出境臺灣地區管理
    之正確性。後王明勳再於九十一年十一月二十九日，委託不知情之洪秀霞將該保
    證書，連同王明勳之身分證、戶籍謄本等資料，另填具「大陸地區人民進入臺灣
    地區旅行證申請書」，持向向內政部警政署入出境管理局（下稱境管局）行使，
    以配偶探親為由，申請甲○○入境來臺，經境管局承辦人員實質審核後，未能發
    現前開假結婚之事實，乃誤予核發９１入出字第３３６２０６２５號之「中華民
    國臺灣地區旅行證」乙枚予洪秀霞，洪秀霞隨即轉交予王明勳，再輾轉交付甲○
    ○，致甲○○得以形式上探親名義作掩飾，於九十二年一月七日，自桃園中正機
    場非法進入臺灣地區。又甲○○分別於入境後四、五日及於九十二年三月二十四
    日，分別由王明勳陪同及甲○○自己一人，攜帶前開戶籍登記資料、入境許可資
    料、結婚證明文件等至上開大秀派出所登記申辦流動戶口，設址居住於臺中縣清
    水鎮○○路一七六號，使該管承辦警員將不實之「探親」等事項，登載於職務上
    所掌公文書即「流動人口登記聯單」上（每次一式四份，並均將其中一份交付予
    甲○○），足以生損害於警察機關對於流動人口管理之正確性。嗣吳俊毅警員多
    次前往王明勳住所即臺中縣清水鎮○○路一七六號查訪，均未見到甲○○，後於
    九十二年三月三十日吳俊毅再度前往查訪，欲製作協尋筆錄時，王明勳無從交待
    甲○○之行，而查悉上情。
二、案經臺中縣警察局清水分局報請臺灣臺中地方法院檢察署檢察官偵查起訴。
    理  由
一、訊據被告甲○○對於右揭事實坦承不諱，核與證人吳俊毅證述情節相符，復有財
    團法人海峽交流基金會證明、公證書、大陸地區人民進入臺灣地區保證書、中華
    民國臺灣地區旅行證、入出境登記表、流動人口登記聯單、海基會文書驗證申請
    書及辦案進行表、委託書、大陸地區人民進入臺灣地區旅行證申請書、戶籍謄本
    及結婚登記申請書等（均為影本）在卷足稽。
二、又按海基會雖係財團法人，卻為行政院依臺灣地區與大陸地區人民關係條例第四
    條所規定委託處理兩岸關係事務之民間團體，同條例第五條並授權其得驗證在大
    陸地區製作之文書，從而海基會驗證大陸地區製作之文書，即係行政院授權處理
    之公務，其承辦員自係依法令從事於公務之人員，亦即刑法第十條第二項、第二
  百十四條所規定之「公務員」；惟海基會之承辦員就承辦驗證業務僅有形式上審
    查權，且參酌卷附證明書內容，並未提及結婚證明書是否真實，應無刑法第二百
    十四條之使公務員登載不實罪可言（臺灣高等法院八十九年度法律座談會研討結
    果參照）。復按福建省福州市公證處之承辦員辦理前開被告與同案被告甲○○結
    婚登記事項，該管承辦員（公證員）尚非我國轄內刑法第十條第二項所稱「依法
    令從事於公務之人員」，其所製作前開結婚公證書，自亦非刑法第十條第三項之
    「公文書」，則被告與同案共犯王明勳縱使承辦員登載不實之結婚事項，亦無刑
    法第二百十四條之使公務員登載不實罪可言。又按大陸地區人民，須經主管機關
    許可始得進入臺灣地區，臺灣地區與大陸地區人民關係條例第十條第一項定有明
    文，而主管機關內政部亦訂定「大陸地區人民進入臺灣地區許可辦法」以資規範
    ，從而大陸地區人民申請進入臺灣地區，其申請入境之事由是否屬實，主管機關
    應為實質審查，以判斷其真實與否，並非一經聲明，即有登載之義務。且境管局
    有關大陸地區人民申請入境之審查流程，原則上以審查申請人與被探人書面登載
    關係資料為主，承審人員（該局大陸停留組）如有疑義，得函請各縣市警察局查
    報或請申請人補充必要證明文件，此有該局九十一年十二月五日境信昌字第○九
    一○○八九五○二號函可參。益徵境管局在受理大陸地區人民入境申請案件時，
    係為實質之審查，而非一經申請人提出，即予准許，並依所請登載於職務上所掌
    之公文書（例如：旅行證及電腦檔案）。再按上開戶政機關公務員，憑以輸入電
    腦處理，登載此不實之結婚、配偶資料於職務上所掌之戶籍登記資料之電子資訊
    案紀錄內，係戶政機關職務上所掌管之刑法第二百二十條第二項之準公文書，大
    陸地區人民進入臺灣地區保證書、流動人口登記聯單亦係臺中縣警察局清水分局
    大秀派出所該管公務員職務上所掌管之公文書；被告或共犯王明勳持不實之結婚
    公證書等文件，使該管公務員登載彼等為配偶及結婚或探親等不實事項，並分別
    持前開各文件或聲請入境或聲請核發證件或聲請登記而持以行使，足以生損害於
    戶政機關即臺中縣沙鹿戶政事務所對戶政管理之正確性及警察機關對於流動人口
    管理之正確性；被告所為自與刑法第二百十六條、第二百十四條之行使使公務員
    登載不實之文書罪構成要件該當。
三、核被告所為，係犯刑法第二百十六條、第二百十四條之行使使公務員登載不實之
    文書罪。被告王明勳及前開不詳成年男子間，就上開犯行，有犯意聯絡及行為分
    擔，為共同正犯。再被告等人利用不知情之洪秀霞為行使使公務員登載不實之文
    書犯行，為間接正犯。另被告所犯使公務員於職務上所掌公文書（含上開準公文
    書）登載不實之低度行為，應為行使之高度行為所吸收，不另論罪。又被告先後
    所為數行使使公務員登載不實之文書行為，時間緊接，觸犯構成要件相同之罪，
    顯係基於概括之犯意反覆為之，為連續犯，應依刑法第五十六條之規定以一罪論
    ，並加重其刑。再同時偽造同一被害人之多數同類文書時，其被害法益仍僅一個
    ，不能以其偽造之文書件數，計算其法益，此與同時偽造不同被害人之文書時，
    因有侵害數個人法益，係一行為觸犯數罪名者迥異；則被告上開一個行使行為，
    行使對象僅一個，同時行使登載不實之戶籍謄本及國民身分證公文書及前開使警
    員登載「流動人口登記聯單」，雖有一式四份，揆諸前開說明，自不得以想像競
    合犯論，均應認係單純一罪。至公訴人起訴事實雖未敘及被告使公務員登載此不
    實之結婚、配偶資料於職務上所掌電子資訊檔案紀錄內、「流動人口登記聯單」
    之犯行，惟此部分事實與起訴之犯罪事實既具連續犯之裁判上一罪關係，自為起
    訴效力所及，本院自得併予審理。爰審酌被告犯罪之目的、犯罪手段尚稱平和、
    前開行為，足以影響政府機關對戶政管理、大陸地區人民入出境資料管理之正確
    性，對社會治安造成危害，惟犯罪後已坦承犯行等一切情狀，量處如主文所示之
    刑，並諭知易科罰金之折算標準。末查，被告前未曾受有期徒刑以上刑之宣告，
    有臺灣臺中地方法院檢察署刑案資料查註紀錄表及臺灣高等法院被告全國前案紀
    錄表附卷可參，其因一時失慮，偶罹刑典，事後已坦承犯行，深具悔意，經此偵
    、審教訓，當知警惕而無再犯之虞，本院綜核各情，認以暫不執行其刑為適當，
    併予以宣告緩刑二年，以啟自新。
四、末按刑法關於沒收之規定，除違禁物必須沒收外，其餘均採得科主義，是法院對
    於供犯罪所用之物，沒收與否，本可自由裁量；如對得沒收之物未予沒收，尚不
    能認係違背法令（最高法院十九年上字第一六五一號、二十五年上字第一八九二
    號判例參照）。則被告與同案共犯王明勳所有之結婚公證書、海基會證明各一份
    ；王明勳所有之戶籍謄本、國民身分證及被告所有之「流動人口登記聯單」、旅
    行證，雖係被告及共犯所有供本件犯罪所用或所得之物，惟非違禁物，且未扣案
    ，又無證據證明仍屬存在，為免日後執行困難，爰不另宣告沒收，附此敘明。
據上論斷，應依刑事訴訟法第二百七十三條之一第一項、第二百九十九條第一項前段
，刑法第二十八條、第五十六條、第二百十六條、第二百十四條、第四十一條第一項
前段、第七十四條第一款，罰金罰鍰提高標準條例第一條前段、第二條，判決如主文
。
中      華      民      國      九十三      年    十    月    十 五     日
                         臺灣臺中地方法院刑事第二庭
                               法  官  蔡  美  華
右正本證明與原本無異。
如不服本判決，應於判決送達後十日內向本院提出上訴狀，上訴於臺灣高等法院臺中
分院( 須附繕本 )。
                               書記官
中    華    民    國      九十三      年       十      月     十五    日
【附錄論罪科刑法條】
刑法第二百十六條：
行使第二百十條至第二百十五條之文書者，依偽造、變造文書或登載不實事項或使登
載不實事項之規定處斷。
刑法第二百十四條：
明知為不實之事項，而使公務員登載於職務上所掌之公文書，足以生損害於公眾或他
人者，處三年以下有期徒刑、拘役或五百元以下罰金。
